臺灣宜蘭地方法院民事簡易判決
109年度羅簡字第164號
原      告  邱明玉  
訴訟代理人  王文峰  
被      告  丁瑞昌  



訴訟代理人  丁水岸  
上列當事人間請求拆屋還地等事件，本院於中華民國111年1月3
日言詞辯論終結，判決如下：    
　　主　文
被告應自民國一百零五年六月一日起至將坐落宜蘭縣○○鎮○○段○○
○地號土地如附圖編號A、A-1所示面積共為零點貳柒平方公尺之
土地返還予原告之日止，按月給付原告新臺幣拾元。
原告其餘之訴駁回。
訴訟費用新臺幣由被告負擔千分之一，餘由原告負擔。
本判決第一項於所命各期給付到期後，得假執行；但被告如就各
期給付以新臺幣拾元為原告預供擔保，得免為假執行。
　　事實及理由
壹、程序部分
    按「訴狀送達後，原告不得將原訴變更或追加他訴。但有下
    列各款情形之一者，不在此限：三、擴張或減縮應受判決事
    項之聲明者。」「不變更訴訟標的，而補充或更正事實上或
    法律上之陳述者，非為訴之變更或追加。」民事訴訟法第25
    5條第1項第3款、第256條定有明文。本件原告起訴時原聲明
    ：㈠被告應將坐落宜蘭縣○○鎮○○段○000號土地之建物（門牌
    號碼為宜蘭縣○○鎮○○路00巷00弄0號）之鐵皮侵占（侵占面
    積以實測為準）拆除並將所侵占之土地騰空返還原告。㈡占
    用之土地面積約為10公尺（長）×0.16公尺（寬）×14.63公
    尺（高）=23.408立方公尺，則每月賠償金為新臺幣（下同
    ）3,000元，自侵占日（民國105年5月）起算至拆除完畢為
    止，並設定抵押權給原告。㈢願供擔保請准宣告假執行（見
    本院卷一第5頁）。嗣於110年2月22日更正其聲明為：㈠被告
    應將坐落宜蘭縣○○鎮○○段000地號土地上之防水灰色鐵皮拆
    除（129.4平方公尺，實際面積以鑑定為準），並將該部分
    土地返還原告。㈡被告應自105年6月1日起至返還前一項土地
    之日止，按月給付原告3,000元（見本院卷一第168頁）。復
    於110年11月8日再將其上述聲明㈠更正為：被告應將坐落宜
    蘭縣○○鎮○○段000地號土地上如附圖編號A、A-1所示部分之
    防水灰色鐵皮拆除，並將該部分土地返還原告（見本院卷二
    第75頁）。核原告先後就訴之聲明㈠所為之變更，係屬不變
    更訴訟標的，而補充、更正事實上之陳述，就訴之聲明㈡所
    為變更，則屬補充、更正事實上之陳述及減縮應受判決事項
    之聲明（請求設定抵押權及請求金額之起算日部分），就訴
    之聲明㈢部分之減縮則為減縮應受判決事項之聲明，揆諸前
    開規定，均予准許。
貳、實體部分　
一、原告起訴：原告為宜蘭縣○○鎮○○段000地號土地（下稱000號
    土地）及其上同段0000建號建物即門牌號碼宜蘭縣○○鎮○○路
    00巷00弄0號建物（下稱0號房屋）之所有權人，被告則為相
    鄰之宜蘭縣○○鎮○○段000地號土地（下稱000號土地）及其上
    同段0000建號建物即門牌號碼宜蘭縣○○鎮○○路00巷00弄0號
    建物（下稱0號房屋）之所有權人，被告於105年5月間，在
    其所有0號房屋鄰000號土地該側之牆面搭蓋防水鐵皮，惟其
    防水鐵皮如附圖編號A、A-1所示之部分（此部分下稱系爭防
    水鐵皮）係越界搭蓋在000號土地之範圍，亦即被告未經原
    告同意即占用如附圖編號A、A-1所示之000號土地搭蓋系爭
    防水鐵皮，被告所為已侵害原告之所有權，且無法律上之原
    因受有相當於租金之不當得利。爰依民法第767條規定請求
    被告將越界建築之系爭防水鐵皮拆除後將該部分土地返還原
    告，並依民法第179條之規定，請求被告自105年6月1日起至
    將上開土地返還原告之日止，按月給付原告3,000元等語。
    並聲明：㈠被告應將坐落宜蘭縣○○鎮○○段000地號土地上如附
    圖編號A、A-1所示部分之防水灰色鐵皮拆除，並將該部分土
    地返還原告。㈡被告應自105年6月1日起至返還前一項土地之
    日止，按月給付原告3,000元。
二、被告則以：被告搭蓋防水鐵皮之所在均為被告所有之000號
    土地，客觀上並無越界侵害原告之所有權。又原告係於103
    年間購得000號土地及其上舊房屋，嗣將該舊房屋拆除而重
    新起造建成0號房屋，而原告因於拆除舊房屋時造成被告0號
    房屋之外牆損壞，經兩造及施工單位協議後，由原告同意被
    告在0號房屋鄰000號土地該側之牆面搭蓋防水鐵皮，故本件
    縱使被告之防水鐵皮有部分係越界搭建於原告所有之000號
    土地，此亦經原告所同意，被告自無不法侵害原告所有權或
    不當得利之情。又退步言之，縱認被告有越界之情形，本件
    亦符合民法第796條所規定土地所有人建築房屋非因故意或
    重大過失逾越地界之情形，原告即鄰地所有人於被告搭蓋防
    水鐵皮時亦已知被告越界，其未即時提出異議，自不得再請
    求移去。再退步言之，縱認原告即鄰地所有人未於被告搭蓋
    防水鐵皮時即知悉被告越界，依民法第796條之1之規定，應
    由法院斟酌公共利益及當事人利益，免為系爭防水鐵皮之移
    去或變更等語，資為抗辯。並聲明：㈠原告之訴駁回。㈡如受
    不利判決，願供擔保免為假執行。
三、本院之判斷：
(一)按原告為宜蘭縣○○鎮○○段000地號土地（即000號土地）及其
    上同段0000建號建物即門牌號碼宜蘭縣○○鎮○○路00巷00弄0
    號建物（即0號房屋）之所有權人，被告則為宜蘭縣○○鎮○○
    段000地號土地（即000號土地）及其上同段0000建號建物即
    門牌號碼宜蘭縣○○鎮○○路00巷00弄0號建物（即0號房屋）之
    所有權人，而000號土地與000號土地為鄰地，為本件兩造所
    不爭執，並有卷附土地登記第一類謄本、建物登記第一類謄
    本、宜蘭縣羅東地政事務所土地複丈成果圖等在卷可稽（見
    本院卷一第19-30頁、本院卷二第30頁），上情首堪認定。
    又原告主張被告於105年5月間，在其所有0號房屋鄰000號土
    地該側之牆面搭蓋防水鐵皮等情，亦為被告所不爭執，惟就
    原告主張被告所搭蓋之防水鐵皮有部分係越界搭建於原告所
    有之000號土地上，則為被告所否認，並以前詞置辯，是本
    件爭點厥為：被告所搭建之系爭防水鐵皮，是否已越界占用
    000號土地？若是，則被告有無經原告之同意？原告請求被
    告拆除系爭防水鐵皮後將所占用之土地返還予原告及請求相
    當於租金之不當得利，有無理由？茲分述如下。
(二)被告所搭建之系爭防水鐵皮，是否越界占用000號土地？
　　被告雖否認系爭防水鐵皮有越界占用000號土地，並辯稱：
    伊所搭建的防水鐵皮都坐落在伊所有之000號土地上云云。
    惟經本院囑託宜蘭縣羅東地政事務所測量，經宜蘭縣羅東地
    政事務所於109年10月16日、110年4月12日均前往現場測量
    ，結果測得被告搭建於0號房屋之防水鐵皮，確有如附圖編
    號A、A-1所示之部分係坐落於原告所有之000號土地上，此
    有宜蘭縣羅東地政事務所109年11月6日羅地測字第00000000
    00號函、110年4月15日羅地測字第0000000000號函暨各函所
    附土地複丈成果圖在卷可憑（見本院卷一第76-77頁、本院
    卷二第29-30頁），堪信系爭防水鐵皮確係坐落於原告所有
    之000地號土地上無訛。被告雖復辯稱：伊之0號房屋已建造
    40年，地政事務所測量之資料不正確云云（見本院卷二第73
    頁），惟被告就羅東地政事務所前揭複丈成果究有何不正確
    之處，或地政事務所人員實施測量時有何未符標準之處，未
    為任何主張及舉證，本院尚難僅憑其空口質疑，即為有利其
    之認定。從而，本件被告搭建於0號房屋之防水鐵皮，其中
    如附圖編號A、A-1所示之部分（即系爭防水鐵皮）確係坐落
    於原告所有之000號土地上，被告確有越界建築之情，堪以
    認定。
(三)原告是否有同意被告於000號土地上搭建防水鐵皮？
　　被告抗辯其於0號房屋搭建防水鐵皮，係事先經兩造協調，
    由原告同意其搭建，是縱防水鐵皮有部分係越界搭建於原告
    所有之000號土地，亦係經原告同意，其自非無權占有等語
    ，並執證人簡文利、洪家偉、邱錦龍之證詞為其論據，而此
    情則為原告所否認。經查，證人簡文利於本院審理時證稱：
    我於104、105年間任職於林榮發建築師事務所負責設計原告
    新建之0號房屋，當時被告聯繫我稱有單向模板之施工，有
    漏水的相關事情需要我們居中協調，我就聯繫原告之配偶即
    訴外人王文峰表示要協調封鐵皮的事，後來兩造有協調過才
    施工，但兩造的協調內容我不知悉，事務所不會介入，我也
    不確定協調時是誰在場，被告施工搭建防水鐵皮時我也不在
    場等語（見本院卷一第98-101頁）；證人洪家偉則證稱：我
    當時是受被告委託進行防水鐵皮之搭建，當初是因為原告拆
    除舊屋時造成被告外牆破損漏水，我建議被告封鐵皮，但要
    請被告知會兩方地主，被告後來表示有聲請鑑界，鑑界當天
    我有向王文峰表示會來施作防水鐵皮，機具會使用到原告之
    土地，王文峰並未表示同意或不同意，而是請我跟建築師事
    務所的簡文利聯繫，至於該次鑑界之結果是後來出來，但我
    也不知道鑑界之結果，不知道被告房屋距離地界之距離，我
    有與被告去建築師事務所樓下與簡文利協商搭蓋鐵皮之事情
    ，當時原告並不在場，簡文利有詢問我何時要進場做，並表
    示請我要進場時直接聯繫工地主任邱錦龍，我後來花費3、4
    天搭建鐵皮等語（見本院卷一第169-172頁）；證人邱錦龍
    則證稱：我當時在原告新建房屋之工地擔任組長，我有收到
    通知表示被告要來施作防水鐵皮工程，由於在被告未施作鐵
    皮前，原告方面無法繼續進行新屋建造之施工，所以一定要
    讓被告先施作鐵皮，這部分有經過協商，但我不清楚，我只
    負責新屋建造的現場施工等語（見本院卷二第88-89頁）。
    是細繹上開3位證人之證詞，其中證人簡文利雖稱本件兩造
    有經協調，證人邱錦龍亦稱施工前有經過協商，惟就其所稱
    協調、協商之內容，上開證人均表示並不清楚，本院考量證
    人洪家偉證稱搭蓋防水鐵皮時機具需使用到原告之土地，證
    人邱錦龍亦證稱被告需先搭蓋防水鐵皮，原告之房屋才能繼
    續施工等情，堪信被告於0號房屋施作防水工程，確有原告0
    號房屋之新建工程需配合之處，且二者之工程有期程先後之
    問題，確有彼此洽談協調之必要。惟自證人洪家偉證稱其係
    與被告與簡文利進行協商，且當時原告並不在場，簡文利則
    請其要進場施作時直接聯繫邱錦龍等情，本件依目前現有證
    據，僅能認定被告有與原告委託之建築師事務所人員簡文利
    或工地主任邱錦龍進行協調，且其協調之內容，亦係針對被
    告搭蓋防水鐵皮時機具需使用到原告之土地及工期進行協商
    ，是本件縱認簡文利、邱錦龍均係本於原告之授權與被告協
    調，憑上開協調之情形及內容，至多亦僅能認定原告有「同
    意被告施工」，尚難遽為推論原告已有「同意被告將防水鐵
    皮搭蓋於000號土地上」，亦即，就被告所辯原告有於協商
    時同意被告將鐵皮搭蓋於000號土地上乙節，自上開證人之
    證述，均無以見得，自難僅憑上開證人之證詞，而為有利被
    告之認定。是以，被告就所辯原告有同意其將系爭防水鐵皮
    搭建於000號土地乙節，未能舉證以實其說，其前開辯詞，
    自難採信。從而，本件被告所有系爭防水鐵皮確係越界建築
    於原告所有之000號土地上，且未經原告同意而無正當權源
    ，堪以認定。原告主張被告上開行為，已侵害原告對000號
    土地所有權之行使，應屬有據。
(四)原告能否請求被告拆除系爭防水鐵皮後將所占用之土地返還
    予原告？
　1.按「權利之行使，不得違反公共利益，或以損害他人為主要
    目的。」民法第148條第1項定有明文。而權利之行使，是否
    以損害他人為主要目的，應就權利人因權利行使所能取得之
    利益，與他人及國家社會因其權利行使所受之損失，比較衡
    量以定之。倘其權利之行使，自己所得利益極少而他人及國
    家社會所受之損失甚大者，非不得視為以損害他人為主要目
    的，此乃權利社會化之基本內涵所必然之解釋（最高法院71
    年台上字第730號判例意旨參照）。查本件被告所有之系爭
    防水鐵皮，確係越界搭建於原告所有000號土地上，而侵害
    原告對000號土地所有權之行使，確屬無訛，業如前述。惟
    查被告所搭建之防水鐵皮，其越界搭建於原告所有000號土
    地上之部分即如附圖編號A、A-1所示之部分，經宜蘭縣羅東
    地政事務所測量總計僅有0.27平方公尺，堪認侵害之範圍輕
    微，而考量原告本件縱然能請求移除越界坐落於000號土地
    上之部分防水鐵皮，其所能移除之部分亦非防水鐵皮整體，
    然上開防水鐵皮整體所達成之防水功能將因移除部分鐵皮而
    完全喪失，又考量被告於105年間委請廠商施工時其承攬總
    價已高達39萬餘元（見本院卷一第118頁），及原告於本院
    審理時稱：本件請求被告返還之如附圖編號A、A-1所示土地
    ，伊沒有要做何使用，只是要維護自己的所有權等語（見本
    院卷二第75頁），是本件姑不論拆除該越界部分之防水鐵皮
    在執行層面上是否困難或耗費甚鉅，衡量被告之防水鐵皮遭
    拆除後必須進行之修補工程及防水鐵皮整體防水功能喪失之
    損害，與原告因此所得未有侵越、然無意為任何使用之土地
    之利益，可認並不相當，是原告主張拆除系爭防水鐵皮並返
    還所占用土地部分，已有違民法第148條而構成權利濫用之
    情。
　2.又按「土地所有人建築房屋非因故意或重大過失逾越地界者
    ，鄰地所有人如知其越界而不即提出異議，不得請求移去或
    變更其房屋。」民法第796條第1項前段定有明文。查被告所
    有之系爭防水鐵皮，係搭建於其所有0號房屋外牆，其客觀
    上確有越界之情，業如前述，惟本件依現有卷證資料，並無
    證據顯示被告對其上開逾越地界之行為係基於故意或重大過
    失所為，且被告於本案訴訟期間，對地界始終有所爭執，本
    院並審酌被告之系爭防水鐵皮，均係緊貼包覆於其所有0號
    房屋臨000號土地之外牆，並未刻意朝000號土地延伸，其所
    越界之範圍，僅為防水鐵皮之正常厚度，且經測量其越界之
    範圍總計僅有0.27平方公尺，越界之情形堪稱相當輕微，此
    有現場照片及宜蘭縣羅東地政事務所土地複丈成果圖在卷可
    憑（見本院卷一第53-54、115頁、卷二第30頁），憑此堪信
    被告對其系爭防水鐵皮確有逾越地界興建乙節，尚非出於故
    意或重大過失所為。又自前述證人洪家偉證述之情節，已可
    見原告所委任之建築師事務所人員簡文利及為原告建造0號
    房屋之工地主任邱錦龍，對被告要搭蓋防水鐵皮，及施工時
    機具將借用原告000號土地等節均確有明知，又自原告起訴
    時能自行提出被告施作防水鐵皮時之施工照片等情（見本院
    109年度補字第164號卷第29頁），堪信原告對於被告施作防
    水鐵皮乙節，並非事後得知，而是於被告施作之時即有知悉
    。又自原告於本件尚未進行現場履勘測量前，即於起訴時主
    張：原告在拆除0號房屋原址之舊屋時，有留存舊屋與被告
    所有0號房屋相鄰之部分外牆未予拆除，該舊屋外牆係坐落
    於原告之土地，故被告施作鐵皮將舊屋外牆一同包覆於鐵皮
    之內，其防水鐵皮即有越界之情等語（見本院卷第5-7頁）
    ，自原告主張之情節，堪信原告自知悉被告施作防水鐵皮之
    始，主觀上即知悉被告有越界之情。綜前所述，本件被告所
    有之系爭防水鐵皮，雖確有越界之情，惟尚難認被告係因故
    意或重大過失逾越地界，又原告於知悉被告越界後，並未於
    合理之期間內立即提出異議，待至系爭防水鐵皮已建築完成
    逾4年後始提出本件請求，揆諸前開規定，原告即不得請求
    被告移去或變更其0號房屋，被告依據民法第796條第1項前
    段規定，請求免為越界部分之移去或變更，應屬可採，原告
    本件請求被告拆除系爭防水鐵皮，不應准許。
(五)原告能否請求被告給付相當於租金之不當得利？其數額為何
    ？
　1.按「無法律上之原因而受利益，致他人受損害者，應返還其
    利益。雖有法律上之原因，而其後已不存在者，亦同。」民
    法第179條定有明文。又無權占有他人土地，可能獲得相當
    於租金之利益，此為社會通常之觀念，是被占用土地之所有
    權人依不當得利之法則請求返還不當得利，自屬有據（最高
    法院61年台上字第1695號判例意旨參照）。再按民法第796
    條第1項後段規定土地所有人建築房屋非因故意或重大過失
    逾越地界者，鄰地所有人如知其越界而不即提出異議，雖不
    得請求移去或變更其房屋，但土地所有人對於鄰地因此所受
    之損害，仍應支付償金。揆其立法意旨，係基於相鄰關係之
    特殊考量，有必要適當限制所有權人之權利行使，然基於相
    鄰關係而受限制，係所有權內容所受之法律上限制，並非受
    限制者之相對人因而取得獨立的限制物權，是土地所有人免
    除移去越界房屋返還土地，要係法律衡酌公共利益及土地、
    鄰地所有人利益之結果，始要求鄰地所有人容忍不予拆除請
    求返還越界之土地，尚非謂土地所有人就越界之土地取得占
    用之正當權源。是為平衡彌補鄰地所有人越界土地之權益受
    損，立法者乃賦予鄰地所有人有價購請求權及不當得利及侵
    權行為之償金請求權（最高法院107年度台上字第1801號判
    決意旨參照）。復按「城市地方房屋之租金，以不超過土地
    及其建築物申報總價年息百分之10為限。」「第97條、第99
    條及第101條之規定，於租用基地建築房屋均準用之。」土
    地法第97條第1項、第105條分別定有明文。而上開規定所謂
    土地價額，依土地法施行法第25條規定，係指法定地價而言
    。又所謂法定地價，依土地法第148條規定，係指土地所有
    人依該法規定所申報之地價，而在平均地權條例施行區域，
    係指土地所有人於地政機關舉辦規定地價或重新規定地價時
    之公告期間內申報之地價，未於該期間內申報者，以公告地
    價之80%為其申報地價，平均地權條例第16條亦有規定。又
    前揭所謂以年息10%為限，乃指租金之最高限額而言，並非
    一律依照申報價額年息百分之10計算之，尚須斟酌基地位置
    、工商繁榮程度、使用人利用之經濟價值、所受利益及社會
    情感等情事而為決定。
　2.查被告之系爭防水鐵皮既有占用000號土地之事實，原告基
    於不當得利之法律關係，向被告請求相當於租金之不當得利
    ，自屬有理。又系爭防水鐵皮係附屬於被告所有0號房屋之
    部分，是就系爭防水鐵皮越界部分相當於租金不當得利之計
    算，自有上開土地法相關規定之適用。本院審酌系爭房屋屬
    於巷弄內住宅，距離羅東火車站車程約3分鐘、距離羅東夜
    市車程約4分鐘、附近有商業活動等情，業據本院勘驗明確
    （見本院卷一第46-54頁），認本件以申報地價年息百分之9
    計算相當於租金之不當得利，應屬可採。又查000號土地之
    申報地價為每平方公尺4,800元，此有土地登記第一類謄本
    在卷可憑（見本院卷一第26頁），是系爭防水鐵皮所占用之
    土地總價為1,296元（4,800×0.27=1,296），則被告因系爭
    防水鐵皮占用原告土地所受相當於租金之不當得利為每月10
    元（1,296×9%÷12=9.72，小數點以下四捨五入）。又就原告
    主張被告於105年5月間完成系爭防水鐵皮等情，為被告所不
    爭執，是原告請求被告自105年6月1日起至被告返還如附圖
    編號A、A-1所示之土地予原告之日止，按月給付原告10元，
    應有理由，逾此部分之請求，則屬無理，應予駁回。
四、綜上所述，原告依民法第179條前段規定，請求被告應自105
    年6月1日起至被告返還如附圖編號A、A-1所示之土地之日止
    ，按月給付原告10元，為有理由，應予准許，逾此部分之請
    求，則無理由；原告依民法第767條規定請求被告拆除系爭
    防水鐵皮，亦無理由，應予駁回。
五、本件原告勝訴部分，係適用簡易程序所為被告敗訴之判決，
    爰依民事訴訟法第389條第1項第3款之規定，依職權宣告假
    執行。又被告業聲明願供擔保請准免為假執行，於法並無不
    合，爰依同法第392條第2項規定，酌定擔保金准許之。
六、本件事證已臻明確，兩造其餘攻擊防禦方法及所提之證據，
    經審酌後均與判決之結果不生影響，爰不另一一論述，併此
    敘明。
七、訴訟費用負擔之依據：民事訴訟法第79條。
中　　華　　民　　國　　111 　年　　1 　　月　　28　　日
    　　　　　　　臺灣宜蘭地方法院羅東簡易庭
　　　　　　　　　　　　　　　　　法　官  張文愷
以上正本係照原本作成。
如對本判決上訴，須於判決送達後二十日內向本院提出上訴狀，
同時表明上訴理由；如已於本判決宣示後送達前提起上訴者，應
於判決送達後十日內補具上訴理由（均須按他造當事人之人數附
繕本）。
如委任律師提起上訴者，應一併繳納上訴審裁判費。
中　　華　　民　　國　　111 　年　　1 　　月　　28　　日
                                  書記官  林恬安